【裁判字號】    94,訴,578
【裁判日期】    950712
【裁判案由】    給付借款
【裁判全文】
臺灣雲林地方法院民事判決               94年度訴字第578號
原      告  京城商業銀行股份有限公司
法定代理人  甲○○
訴訟代理人  癸○○
            子○○
被      告  己○○
                      （現於台灣台南監獄執行中）
            丁○○
共      同
訴訟代理人  陳青來
被      告  壬○○
訴訟代理人  辛○○
被      告  乙○○
            庚○○
            丙○○
            戊○○
                      1號
上列當事人間請求給付借款事件，本院於民國95年6 月28日言詞
辯論終結，判決如下：
    主  文
被告應連帶給付原告新台幣壹佰陸拾萬玖仟玖佰玖拾元，及其中
新台幣壹佰肆拾肆萬肆仟玖佰玖拾元部分，自民國九十三年六月
十日起至清償日止，按週年利率百分之十一計算之利息（嗣隨原
告公告基本放款利率變動隨同調整），暨按上開利率百分之二十
計算之違約金。
訴訟費用由被告連帶負擔。
    事實及理由
一、被告庚○○、己○○、丁○○、丙○○、戊○○未於言詞辯
    論期日到場，核無民事訴訟法第386 條各款所列情形，爰依
    原告之聲請，由其一造辯論而為判決。
二、原告主張：訴外人黃義湖邀集訴外人黃張青、黃新來為連帶
    保證人於民國81年11月11日向原告借款新台幣（下同）1,50
    0,000 元，約定借款期間自81年11月11日起至88年11月11日
    止，利息按原告基本放款利率（貸放時年息為10.25%）加年
    息0.75% 計算，如遇原告公告基本放款利率變動時，得隨同
    調整，倘未按期攤還本息時即喪失期限利益，視為全部到期
    ，除應按約定利率付息外，逾期清償在6 個月以內者，按上
    開利率10% ，超過6 個月者，按上開利率20% 計付違約金，
    ，訴外人黃張青、黃新來並願與訴外人黃義湖負連帶清償之
    責。詎訴外人黃義湖自88年2 月11日起即未履行繳款義務，
    計積欠原告共計1,500,000 元，及自88年2 月11日起至清償
    日止，按週年利率11% 計算之利息（嗣並按照原告基本放款
    利率變動而調整之），並自88年3 月12日起至清償日止，逾
    期在6 個月以內者，按上開利率10% ，超過6 個月者，按上
    開利率20 %計付違約金，因訴外人黃義湖無法償還系爭債務
    ，原告遂於92年11月28日聲請拍賣抵押物，並於93年6 月 9
    日取得1,031,142 元之數額，尚有1,609,990 元，及其中1,
    444,990 元部分，自93年6月10 日起至清償日止，按週年利
    率11 %計算之利息（嗣隨原告公告基本放款利率變動隨同調
    整），暨按上開利率20% 計算之違約金未清償。又訴外人黃
    張青於85年4月29 日死亡，被告為其繼承人，且未依法辦理
    拋棄繼承，依法即應繼承訴外人黃張青之上開連帶保證債務
    ，爰依繼承及連帶保證關係，提起本件訴訟等語。並聲明：
    如主文所示。
三、被告庚○○、丙○○、戊○○未於言詞辯論期日到場，亦未
    提出書狀作何聲明或陳述。
四、被告己○○、丁○○則以：訴外人黃義湖係訴外人黃張青之
    子，其等2 人先後於83年1 月13日、85年4 月29日死亡，依
    民法第1140條規定可知，訴外人黃義湖之子女黃堯棠、黃冠
    綾、黃堯棣即應代位繼承訴外人黃義湖對訴外人黃張青之繼
    承權，詎原告竟未列該3 人為被告，是本件被告當事人顯不
    適格，縱認被告當事人適格，被告亦否認訴外人黃張青有蓋
    印並捺按指印於系爭授信約定書及借據之情，原告主張之情
    要與事實不符，被告自無庸連帶負清償系爭借款之責等語置
    辯。並聲明：原告之訴駁回。
五、被告壬○○、乙○○除引用被告己○○、丁○○上開辯稱外
    ，另再以：縱認訴外人黃張青有蓋印並捺按指印於系爭授信
    約定書及借據之情為真，原告仍需先向訴外人黃義湖之繼承
    人追償，如有不足始得再向被告追償，且原告業已取償部分
    亦應先抵充本金始合法等語置辯。並聲明：原告之訴駁回。
六、兩造不爭執之事實：
  (一)訴外人黃義湖於81年11月11日向原告借款1,500,000 元，約
    定借款期間自81年11月11日起至88年11月11日止，利息按原
    告基本放款利率（貸放時為10.25%）加計年利率0.75% 計算
    ，如遇原告公告基本放款利率變動時，得隨同調整，倘未按
    期攤還本息時即喪失期限利益，視為全部到期，除應按約定
    利率付息外，逾期清償在6 個月以內者，按上開利率10% ，
    超過6 個月者，按上開利率20% 計付違約金。詎訴外人黃義
    湖自88年1 月10日起即未履行繳款義務，依約已喪失期限利
    益，截至原告起訴時，訴外人黃義湖尚積欠1,609,990 元，
    及其中1,444,990 部分，自93年6 月10日起至清償日止，按
    週年利率11% 計算之利息（嗣隨原告公告基本放款利率變動
    隨同調整），暨按上開利率20% 計算之違約金。
  (二)訴外人黃張青於85年4 月29日死亡，其法定繼承人為被告庚
    ○○、己○○、壬○○、乙○○、丁○○、丙○○、戊○○
    ，及訴外人黃義湖。另訴外人黃義湖於83年1 月13日死亡，
    其代位繼承人為訴外人黃堯棠、黃冠綾、黃堯棣。
  (三)本院92年度執字第12944號清償債務執行卷宗。
七、本件兩造所爭執處，應在於：
  (一)原告未向訴外人黃堯棠、黃冠綾、黃堯棣提起本件訴訟，是
    否當事人不適格？
  (二)訴外人黃張青是否擔任系爭借款之連帶保證人？
  (三)原告是否需先向訴外人黃堯棠、黃冠綾、黃堯棣之財產強制
    執行後，如有不足始得再向被告求償？
  (四)原告於本院92年度執字第12944 號清償債務強制執行事件取
    償之1,031,142 元抵充之順序為何？
八、茲分段論述如下：
  (一)原告未向訴外人黃堯棠、黃冠綾、黃堯棣提起本件訴訟，並
    無被告當事人不適格之情。
  1.按繼承人有數人時，在分割遺產前，各繼承人對於遺產全部
    為公同共有；而繼承人對於被繼承人之債務，負連帶責任，
    民法第一千一百五十一條、第一千一百五十三條第一項，分
    別定有明文。因此，繼承人共同繼承被繼承人之債權，固屬
    繼承人公同共有；然繼承人共同繼承被繼承人之債務者，僅
    係負連帶責任而已，該繼承之債務並非各繼承人公同共有，
    最高法院86年度台上字第2057號判決可資參照。
  2.原告主張訴外人黃張青於85年4 月29日死亡，其繼承人為訴
    外人黃新來（按為訴外人黃張青之配偶）、庚○○、己○○
    、黃義湖、壬○○、乙○○、丁○○、丙○○、戊○○，訴
    外人黃新來於88年9 月20日死亡；訴外人黃義湖於83年1 月
    13日死亡，其代位繼承人為訴外人黃堯棠、黃冠綾、黃堯棣
    ，訴外人黃張青之繼承人迄仍未向本院聲請拋棄或限定繼承
    ，另原告於本院94年度執字第14082 號執行事件，依民事訴
    訟法第401 條規定聲請該執行名義之債務人欄部分換發為訴
    外人黃義湖之繼承人即訴外人黃堯棠、黃冠綾、黃堯棣等情
    ，業據其提出繼承系統表、戶籍謄本、本院94年11月29日雲
    院隆家喜決字第07551 號家事法庭函為證，復為被告所不爭
    執，自堪信為真實。被告雖辯稱原告亦需對訴外人黃堯棠、
    黃冠綾、黃堯棣提起本訴始當事人適格等語，然原告主張訴
    外人黃張青應負系爭借款之連帶保證債務乙情，縱認屬實，
    亦僅係被告與訴外人黃堯棠、黃冠綾、黃堯棣應負連帶清償
    責任而已，而非公同共有之財產，揆之上開判決意旨，原告
    自得對訴外人黃張青之上開繼承人中之一人或數人或全體同
    時或先後請求全部或一部之給付，自無需以訴外人黃張青之
    全體繼承人為被告起訴，始為當事人適格，是被告此部分之
    抗辯，並無可採。
  (二)訴外人黃張青擔任系爭借款之連帶保證人。
  1.按依法律之規定，有使用文字之必要者，得不由本人自寫，
    但必須親自簽名。如有用印章代簽名者，其蓋章與簽名生同
    等之效力；私文書經本人或其代理人簽名、蓋章或按指印或
    有法院或公證人之認證者，推定為真正，民法第3 條第1 、
    2 項、民事訴訟法第358 第1 項分別定有明文。另保證契約
    為諾成契約，因當事人雙方意思表示一致而成立，並不以對
    保為生效要件，倘保證人於契約上已經簽名或蓋章，縱未對
    保，其契約仍屬成立，最高法院48年度台上字第231 號、69
    年度台上字第2002號判決可資參照。又按當事人主張有利於
    己之事實者，就其事實有舉證之責任，民事訴訟法第277 條
    前段定有明文。再按原告對於自己主張之事實已盡證明之責
    後，被告對其主張，如抗辯其不實並提出反對之主張者，則
    被告對其反對之主張，亦應負證明之責，此為舉證責任分擔
    之原則，最高法院18年度上字第2855號判例可資參照。
  2.原告主張被告之被繼承人黃張青擔任訴外人黃義湖借貸系爭
    借款之連帶保證人等語，為被告所否認，則揆之上開判例意
    旨可知，原告自應就上開有利於己之事實先負舉證責任。經
    查：
  (1)原告主張被告之被繼承人黃張青擔任訴外人黃義湖借貸系爭
    借款之連帶保證人等語，業據其提出授信約定書、借據、印
    鑑卡為證，雖辦理系爭借款對保及借貸手續之人員即訴外人
    林進欽業已死亡，致無從到庭證述訴外人黃張青至原告營業
    處所辦理系爭借款對保及借貸等情節，然：
  經本院當庭勘驗原告所提出之一般授信約定書、借據、印鑑
    卡原本，發現該3 紙紙質泛黃、陳舊，邊緣部分受損，其上
    所載文字部分字體之字跡有拓染或褪色之情，另該3 紙文件
    上之立約定書人欄、連帶保證人欄、放款用印鑑欄、姓名欄
    上所捺按之指印，及蓋印「黃張青」之印文經當庭比對係同
    一等情，顯見該一般授信約定書、借據、印鑑卡係經長年存
    放，並非原告臨訟製作，衡諸常情，應無為巧取利益以備將
    來臨訟之用，而於事前偽造存放之理。
  復參之訴外人黃新來、黃張青係訴外人黃義湖之父母，而依
    我國社會一般情形，主債務人與連帶保證人間為親屬關係者
    ，比比皆是，及稽之訴外人黃張青亦提供其所有坐落雲林縣
    古坑鄉○○段608 號土地及其上同地段21 9建號建物，而於
    81 年11 月9 日與原告訂定權利存續期間自81年11月9 日起
    至111 年11月9 日止之本金最高限額抵押權2,000,000 元契
    約，雲林縣斗六地政事務所並於81年11月10日辦理登記完畢
    乙節，有土地、建築改良物抵押權設定契約書、其他約定事
    項各乙份附於本院92年度執字第12944 號清償債務強制執行
    卷可參（見該卷第283 頁），本件自無從排除訴外人黃新來
    、黃張青擔任訴外人黃義湖借貸系爭借款之連帶保證人可能
    性。
  再參酌訴外人林進欽乃原告所僱用之行員，其與訴外人黃義
    湖、黃新來、黃張青並無親戚及特殊情誼關係，為兩造所不
    爭執，而依我國社會一般情形，能否擔任銀行行員需經一定
    考核程序，且於任用之際亦需有人事保證人擔保銀行對該受
    僱行員之損害賠償請求權等債權，是苟銀行行員非與主債務
    人、連帶保證人間有親戚或特殊情誼關係，銀行行員焉有為
    素無干係之主債務人、連帶保證人甘冒背信犯行，並置日後
    遭銀行訴請損害賠償等訴訟，及無法領取優渥退休金等權利
    不顧，而違背其受任事務，於未審核任何證明文件情況下，
    即任由第三人於一般授信約定書、借據、印鑑卡等重要文件
    上簽章、捺按指印之理？是訴外人林進欽要無為素未相識、
    干係之訴外人黃義湖、黃新來、黃張青甘冒上開不利於己之
    風險。
  又觀之上開一般授信約定書、借據、印鑑卡之立約定書人欄
    、連帶保證人欄、放款用印鑑欄、姓名欄處上均有捺按指印
    ，及蓋印「黃張青」之印文，與該印鑑卡之見證人簽章欄上
    有訴外人林進欽簽章各情，亦核與原告對保內部規章規定：
    「遇有盲人及文盲等不能自簽姓名之借、保人，對保人員應
    將約（契）據內容扼要向當事人或關係人說明，請其捺按指
    印並加蓋私章，並另覓一見證人於其旁簽名蓋章，惟本行職
    員一律不得代簽」相符。
  綜上各開情節，自堪認原告主張訴外人黃張青於81年11月11
    日至原告營業處所辦理同日一般授信約定書、借據、印鑑卡
    手續，並於該3 紙文件上蓋章及捺按指印乙節，業已提出相
    當之證明。
  (2)被告雖一再辯稱訴外人黃張青因病住院，要無至原告營業處
    所辦理對保或借貸系爭借款之可能等語，然迄仍未舉反證證
    明訴外人黃張青於上開時日辦理81年11月11日一般授信約定
    書、借據、放款用印鑑卡手續有其等所稱住院之情，被告空
    言抗辯，自無足取。此外，被告迄今仍未舉反證證明被告之
    被繼承人黃張青並未擔任訴外人黃義湖借貸系爭借款之連帶
    保證人之情，參之首揭說明，尚難認被告業已盡舉反證之責
    ，被告空言否認，顯無足採。
  3.綜上，原告主張訴外人黃義湖邀集訴外人黃張青、黃新來於
    81 年11 月11日至原告營業處所與原告之員工林進欽訂定同
    日印鑑卡、一般授信約定書、借據乙節，業已提出相當之證
    明，被告就其上開反對之主張，迄仍未應負證明之責，已如
    上述，自堪認原告上開主張為真實，而訴外人黃張青既於該
    一般授信約定書、借據、印鑑卡之立約定書人欄、連帶保證
    人欄、放款用印鑑欄、姓名欄處上捺按指印及蓋章，則依首
    開說明，上開81年11月11日一般授信約定書、借據、印鑑卡
    之真正即可推定，是原告與訴外人黃張青間之系爭借款連帶
    保證契約即已成立、生效，亦堪認原告此部分之主張為真實
    ，故原告依繼承、連帶保證關係，請求被告就訴外人黃張青
    之系爭借款連帶保證債務應負連帶給付責任，為有理由，自
    應准許。
  (三)原告無需先向訴外人黃堯棠、黃冠綾、黃堯棣之財產強制執
    行後，如有不足始得再向被告求償。
    被告另辯稱原告需先向訴外人黃義湖之繼承人追償，如有不
    足始得再向被告追償等語，然按保證債務之所謂連帶，係指
    保證人與主債務人負同一債務，對於債權人各負全部給付之
    責任者而言，此就民法第二百七十二條第一項規定連帶債務
    之文義參照觀之甚明。故連帶保證與普通保證不同，縱使無
    民法民法第七百四十六條所揭之情形，亦不得主張同法第七
    百四十五條關於檢索抗辯之權利，最高法院45年度台上字第
    1426號判例可資參照。本件依上開81年11月11日借據所載訴
    外人黃張青係連帶保證人，並表明拋棄民法第745 條之先訴
    抗辯權，揆之前開說明，被告此部分之抗辯，自不足採，是
    原告無需先向訴外人黃堯棠、黃冠綾、黃堯棣之財產強制執
    行後，如有不足始得再向被告求償。
  (四)原告於本院92年度執字第12944 號清償債務強制執行事件取
    償之1,031,142 元，依民法第323 條規定之抵充順序計算訴
    外人黃張青應負如主文所示金額之連帶保證債務，於法有據
    。
  1.被告末辯稱原告業已取償部分應先抵充本金始合法等語，然
    按清償人所提出之給付，應先抵充費用，次充利息，次充原
    本，民法第323 條前段定有明文，是被告此部分之抗辯，容
    有誤會，亦不足採。
  2.按清償人所提出之給付，應先抵充費用，次充利息，次充原
    本，固為民法第三百二十三條前段所明定。至於違約金之性
    質則與利息不同，民法既無違約金儘先抵充之規定，其抵充
    之順序，應在原本之後，最高法院80年度台上字第390 號判
    決要旨可資參照。有關系爭借款訴外人黃義湖尚有1,500,00
    0 元，及自88年2 月11日起至清償日止，按週年利率11% 計
    算之利息（嗣並按照原告基本放款利率變動而調整之），並
    自88年3 月12日起至清償日止，逾期在6 個月以內者，按上
    開利率10% ，超過6 個月者，按上開利率20 %計付違約金未
    清償予原告，而原告於本院民事執行處僅取得分配款1,031,
    142 元之情，業如前述，觀之原告於上揭執行程序向本院聲
    請參與分配項目為執行費96,433元（88,955＋7,478 ＝96,4
    33）、債權原本1,500,000 元、利息879,699 元及違約金16
    5,000 元（見卷附本院民事執行處強制執行金額計算書分配
    表），則據民法第323 條前段規定可知，原告所獲分配1,03
    1,142 元即應先抵充費用、利息、債權原本，是原告請求被
    告給付1,444,990 元（1,031,142 －96,433〈費用〉－879,
    699 〈利息〉－1,500,000 〈債權原本〉＝－1,444,990 ，
    原告尚有1,444,990 元之債權原本與165,000 元之違約金未
    清償），及自93年6 月10日起至清償日止，按週年利率11 %
    計算之利息（嗣隨原告公告基本放款利率變動隨同調整），
    暨按上開利率20% 計算之違約金，與尚未受償之上揭違約金
    165,000元，依法自屬有據。
九、從而，原告依連帶保證及繼承之法律關係請求被告連帶給付
    借款1,609,990 元，及其中1,444,990 元部分，自93年6 月
    10日起至清償日止，按週年利率11 %計算之利息（嗣隨原告
    公告基本放款利率變動隨同調整），暨按上開利率20% 計算
    之違約金，為有理由，應予准許。
十、本件事證已臻明確，兩造其餘攻擊、防禦方法及所舉證據，
    無礙勝負之判斷，爰不一一論列，附此敘明。另原告聲請本
    院囑託法務部調查局鑑定上開一般授信約定書、借據、印鑑
    之印文、指印是否與雲林縣古坑鄉戶政事務所檢送訴外人黃
    張青印鑑條上之印文，及秀傳紀念醫院檢送訴外人黃張青同
    意書上之指印相符，然因法律別無明文規定私文書需以留存
    於戶政事務所之印鑑為據，而一般人持有多顆印章，乃事所
    衡見，則縱該3 紙文件上之黃張青印文與該印鑑條之黃張青
    印文不符，然此仍不足以遽而推斷該3 紙文件之印文即非訴
    外人黃張青所蓋印，至秀傳紀念醫院檢送訴外人黃張青同意
    書，該同意書上黃張青處雖有捺按指印之情，然因被告無法
    證明該指印係訴外人黃張青之指印，致無從與該3 紙文件上
    之指印核對，是本院認無囑託法務部調查局鑑定之必要，併
    此說明。
十一、訴訟費用負擔之依據：依民事訴訟法第85條第2項。
中    華    民    國    95    年    7     月    12    日
                  民事第二庭    法  官  陳秋如
以上正本係照原本作成。
如對本判決上訴，須於判決送達後20日內向本院提出上訴狀（需
附繕本）。
中    華    民    國    95    年    7     月    12    日
                                書記官  王秀如


司法院資訊處製作；財團法人民間司法改革基金會備份。
